【裁判字號】    98,上訴,4833
【裁判日期】    990120
【裁判案由】    家暴殺人
【裁判全文】
臺灣高等法院刑事判決                98年度上訴字第4833號
    上  訴  人
    即  被  告  乙○
    選任辯護人  呂康德  律師
上列上訴人因家暴殺人案件，不服臺灣板橋地方法院98年度重訴
字第36號，中華民國98年10月23日第一審判決（起訴案號：臺灣
板橋地方法院檢察署98年度偵字第13050 號），提起上訴，本院
判決如下：
    主      文
上訴駁回。
    犯罪事實
壹、乙○、甲○○夫妻，屬於家庭暴力防治法第3 條第1 款的家
    庭成員。近年2 人因甲○○交友問題而爭吵不斷。民國（下
    同）98年5 月5 日下午5 時許，於臺北縣永和市○○路69巷
    3 號1 樓住處，雙方又因甲○○的男女關係問題口角。爭執
    過程中，甲○○提及離婚，乙○竟心生不滿，基於殺人犯意
    ，前往廚房取其所有菜刀1 把進入其母親臥房，以右手持菜
    刀猛力砍殺於臥室內的甲○○右頸、下枕部、頂枕部及左頸
    等部位（原判決記載：「其預見以菜刀朝人體致命要害之頭
    部及頸部揮砍會造成死亡之結果，仍持刀砍殺…。」等間接
    故意或加重結果犯的用語，應有誤會，予以補正）。造成甲
    ○○右頸及下枕部受長約10公分、寬2 公分共8 刀群聚交錯
    近平行砍痕深及頸椎，椎動脈並枕骨破裂，成不規則圓形的
    銳器砍創傷；頂枕部交錯性砍創約3 刀，均長約5 公分、寬
    1 公分並深及顱骨，頂股；左頸部2 刀由右側延伸至左側，
    均長約1 公分深及枕骨。
    砍殺過程中，因甲○○以雙手抵禦，併造成甲○○左手掌8
    公分（傷及皮下）、右手臂外側5.5 公分（傷及皮下）及左
    上臂割傷約3 公分等防禦性砍創。
貳、同日下午5 時40分許，甲○○因頭頸部遭銳器砍創及右側頸
    動脈出血性休克，當場死亡。
    乙○於行為後，即將上情告知在浴室盥洗的父親程雲翔。同
    日下午5 時45分，於犯罪偵查機關知悉犯行前，由其父以市
    內電話00000000撥打110 向臺北縣政府警察局勤務指揮中心
    報警，乙○並接過電話向員警坦承殺人犯行，表示自願接受
    裁判。經員警到場處理並扣得菜刀1 把，而查得上情。
參、案經乙○自首，由臺北縣政府警察局永和分局移請臺灣板橋
    地方法院檢察署檢察官偵查起訴。
    理      由
壹、被告及辯護人對於卷證的證據能力均未爭執。
貳、認定犯罪事實所憑的證據及理由
一、證人即被告之父程雲翔於警詢、偵查的證言：證實被告殺人
    的犯罪事實及報警自首的事實。
二、現場照片、行為後被告外觀與衣著照片及扣案菜刀1 把（偵
    一23-41、45-47、54-94；偵二3-75、82-83頁）。
三、臺北縣政府警察局98年6 月1 日北縣警鑑字第980074646 號
    現場勘察報告：證明被告臉部、雙手及衣物有大量噴濺血跡
    。現場菜刀刀柄採得血掌紋與被告右手掌紋相符，研判被告
    是以右手持刀近距離砍殺甲○○。
    甲○○於臥房單人床頭處以雙手抵禦被告持刀攻擊，造成甲
    ○○手臂及手掌抵禦傷；再於門口地面遭被告砍殺後頸及後
    腦部，造成臥房內側房門及周圍牆面大量噴濺血跡的事實。
四、內政部警政署刑事警察局98年5 月8 日刑紋字第980063004
    號鑑驗書（偵一49頁）：證明扣案菜刀刀柄採獲的血掌紋與
    被告右手掌紋相符。
五、臺灣板橋地方法院檢察署98石甲字第376-2 號相驗屍體證明
    書、法務部法醫研究所98年6 月11日法醫理字第980002594
    號函、（98）醫剖字第981101338 號號解剖報告書及（98）
    醫鑑字第981101465 號鑑定報告書：證實甲○○前述傷情，
    並因頭頸部遭銳器砍殺及右側椎動脈出血性休克死亡。
六、臺北縣政府警察局勤務指揮中心受理各類案件紀錄單（偵一
    17頁）：證明被告自首的事實。
七、被告乙○坦承於上述時地，持其所有菜刀砍殺甲○○，造成
    甲○○死亡的事實。事證明確，足認被告的自白與事實相符
    。
參、被告乙○上訴，對於犯罪事實固然仍坦白承認；但辯稱：因
    罹患精神分裂症致行為時陷於精神障礙。原判決採認台北市
    立聯合醫院的鑑定意見，認定被告於行為時並無心智缺陷，
    應有誤會，聲請另行送請鑑定。被告於自己無法控制的精神
    狀態下殺死配偶，實非故意，且犯後自首，原審判處有期徒
    刑12年，顯然過重，被告必以最大誠意與被害人父母和解，
    請酌予減輕刑期等語。
肆、經審理，認定上訴無理由，論述如下：
一、被告曾於97年2 月18日、同年2 月27日兩次前往台北市立聯
    合醫院精神科就診，有該醫院98年7 月15日，北市醫和字第
    09831361400 號函檢附的相關病歷資料可憑（原審49-53 頁
    ）。
    關於被告行為時的精神狀態，原審將被告送請曾經對被告實
    際診治的台北市立聯合醫院鑑定，合法且妥適。
    鑑定機構依據被告所述個人生活史、精神科診療史、起訴事
    由、鑑定過程等情狀實施精神鑑定表示意見如下：
（一）被告曾於97年2 月18日、25日前院該醫院和平院區精神科
      門診就診。當時診斷為「雙極性情感疾患」，亦稱「躁鬱
      症」；但依據被告於鑑定會談時關於就診當時一己精神狀
      況的陳述，鑑定人認為被告當時較可能罹患以憂鬱、焦慮
      症狀為主的「精神官能症」或「重鬱症」，而非「雙極性
      情感疾患/ 躁鬱症」。
（二）無論被告之前於精神科門診就診時所呈現的精神病理現象
      的確實診斷為何，目前並無任何資料顯示被告的整體精神
      狀況於本案發生前緊接時間中出現明顯惡化。
      被告於犯行前仍能維持麵包店經營，顯示其縱因婚姻失和
      致平日情緒蒙受明顯負面影響，其整體精神狀況/ 心理功
      能運作在相當程度上仍得維持完好。
      因此鑑定人認為目前並無理由認為被告在本案行為時的精
      神狀態符合刑法第19條第1 項、第2 項的適用等語，有該
      醫院98年9 月21日北市醫松字第09830817500 號函暨精神
      鑑定報告書可憑（原審68-71頁）。
    原審參酌上述精神鑑定報告以及被告平時經營麵包店，自稱
    每月收入約新臺幣9 至10萬元許（原審42頁），認定被告處
    理日常生活事務的能力並無欠缺。
    被告雖於97年2 月間曾前往台北市立聯合醫院精神科門診就
    醫，但僅有2 次就醫紀錄，之後未見被告有深受該精神疾病
    影響而需繼續就醫的情狀，及至98年9 月25日，原審審理期
    日提示前述台北市立聯合醫院鑑定報告書之後（原審113 頁
    ）才再於98年10月2 日另外前往八里療養院門診（本院卷）
    。於本院提出的診斷證明書明顯得證被告之所以再次前往八
    里療養院門診，無非為干擾之前台北市立聯合醫院鑑定結果
    的訴訟技巧運用；八里療養院的醫師配合被告的要求而於診
    斷證明書記載：「…，建議另行精神鑑定，以釐清診斷及相
    關責任能力。」（本院卷）被告既有如此的訴訟技巧心思，
    足以證明被告關於心智缺陷的辯解，不可採信。
    況且，被告於行為後隨即將殺人犯行告知身處家中的父親，
    並經由電話自首，歷次關於犯行情節的供述均清晰明確。足
    證被告縱於行為時曾受被害人要求離婚的言語刺激，致情緒
    一時激動而持刀殺人；但其於行為時辨識行為違法的能力，
    並無任何證據顯示有因精神障礙致喪失或顯著降低等情事。
    被告關於行為時精神障礙的辯解既無可採信，且經被告事實
    上求診的醫院詳細鑑定，被告聲請另行鑑定，並無必要，併
    此敘明。
二、被告持尖銳菜刀砍向顯足致人於死的頭、頸等重要部位達13
    刀，且深及頸椎、椎動脈、顱骨及枕骨，並造成枕骨破裂，
    足見被告殺人意志堅決、施力猛烈。
    被告不容被害人有任何生機，決意奪取被害人生命的犯意與
    犯行，可以認定。被告辯稱：「實非故意為之」，不可採信
    。
三、原判決審酌被告因夫妻關係溝通不良，當日受被害人要求離
    婚的言語刺激，致感情受創即情緒失控持尖銳菜刀奪人性命
    ，刀刀深及要害，絲毫不念及多年夫妻感情，渠等子女情何
    以堪，衡酌被告前無犯罪科刑紀錄，有本院被告前案紀錄表
    可憑、經營麵包店的生活狀況、高職畢業的智識程度、所生
    損害、終能於原審坦承犯行、但尚未與被害者家屬達成和解
    、檢察官具體求處有期徒刑15年尚嫌過重等一切情狀，量處
    有期徒刑12年。
    被告殺人所用菜刀1 把，屬被告所有，已經被告於原審坦白
    承認，併依刑法第38條第1 項第2 款規定宣告沒收。並論述
    臺北縣政府警察局永和分局另查扣被告所有沾有血跡的衣褲
    ，因屬被告平日穿著的衣物，非供本案犯罪所用或因犯罪所
    得之物，無庸諭知沒收。
    被告雖以前詞為上訴理由，請求從輕量刑；惟被害人要求解
    消婚姻，被告即以幾可謂猛力亂刀將被害人活活砍死的殘忍
    手段，解消被害人的性命。
    以本案行為的時間與地點，被告終將被查獲，原審既已依自
    首規定減輕刑罰，被告仍一再以精神障礙為詞推諉避責，上
    訴意旨且聲稱必以最大誠意與被害人父母和解，請求酌予減
    刑等語。
    經查：被害人家屬經原審及本院傳喚，均未到庭。原判決審
    酌被告尚未與被害人家屬達成和解，被告也僅表示曾與被害
    人家屬通過電話；縱使日後被告能獲得被害人家屬諒解，也
    是被告應當為減輕自己心理罪惡感的應為作為。
    公訴人具體求處有期徒刑15年，原判決認為過重而判處有期
    徒刑12年，經核原審認事用法及量刑均無違誤且適當。
四、被告上訴意旨的辯解既均無可採信，已如前述。上訴無理由
    ，應予駁回。
伍、適用法律：刑事訴訟法第368條。
中    華    民    國    99    年    1     月    20    日
                  刑事第六庭  審判長法  官  林明俊
                                    法  官  吳淑惠
                                    法  官  郭豫珍
以上正本證明與原本無異。
如不服本判決，應於收受送達後10日內向本院提出上訴書狀，其
未敘述上訴之理由者並得於提起上訴後10日內向本院補提理由書
（均須按他造當事人之人數附繕本）「切勿逕送上級法院」。
                                    書記官  胡勤義
中    華    民    國    99    年    1     月    25    日
附錄：本案論罪科刑法條全文
中華民國刑法第271條
（普通殺人罪）
殺人者，處死刑、無期徒刑或 10 年以上有期徒刑。
前項之未遂犯罰之。
預備犯第 1 項之罪者，處 2 年以下有期徒刑。


司法院資訊處製作；財團法人民間司法改革基金會備份。
